臺灣基隆地方法院民事判決　　　　　　　 99年度訴字第515號
原　　　告　劉定國
法定代理人　劉家富
　　　　　　劉素圓
訴訟代理人　郭百祿律師
被　　　告　張富翔
兼　　　上
法定代理人　張金山
　　　　　　蘇　瓊
上列當事人間請求損害賠償事件，本院於中華民國100.年11月16
日辯論終結，茲判決如下：
    主  文
被告應連帶給付原告新臺幣壹拾貳萬參仟零伍拾陸元及自民國九
十九年十二月二十五日起至清償日止按年息百分之五計算之利息
。
原告其餘之訴駁回。
訴訟費用新臺幣捌仟肆佰捌拾元，由被告連帶負擔壹仟貳佰陸拾
陸元；餘由原告負擔。
本判決命被告給付部分，得為假執行；但被告如以新臺幣壹拾貳
萬參仟零伍拾陸元為原告供擔保，免為假執行。
原告其餘假執行之聲請駁回。
    事實及理由
一、本件原告起訴主張：(一)被告張富翔為被告張金山及蘇瓊之
    子，於民國（下同）99年４月29日下午２時許，在基隆市○
    ○區○○街３號暖江國小寧靜樓旁小操場內，自「一條龍遊
    戲鐵環」上躍下時，應注意而未注意後面之情形，不慎撞及
    渠，造成渠受有「左膝挫傷合併髕骨骨折及髕骨肌腱斷裂」
    等傷害，經渠法定代理人劉家富提出過失傷害告訴，被告張
    富翔經本院少年法庭裁定不付審理，並應予告誡在案（即本
    院99年度兒調字第23號）。(二)按「因故意或過失不法侵害
    他人權利者，負損害賠償責任。」、「無行為能力人或限制
    行為能力人，不法侵害他人之權利者，以行為時有識別能力
    為限，與其法定代理人連帶負損害賠償責任。」、「不法侵
    害他人之身體或健康者，對於被害人因此喪失或減少勞動能
    力，或增加生活上之需要時，應負損害賠償責任。」、「不
    法侵害他人之身體、健康，被害人雖非財產上之損害，亦得
    請求賠償相當之金額。」民法第184.條第１項、第187.條第
    １項前段、第193.條第１項及第195.條第１項分別定有明文
    。被告張富翔上開對渠所為之不法行為，致渠受有損害，而
    被告張金山及蘇瓊為被告張富翔之父母即法定代理人，依上
    開規定，被告３人對渠所受之損害，自應連帶負損害賠償責
    任。(三)渠因遭被告張富翔不慎撞及成傷，受有如下之損害
    ：１、醫療費用：渠因傷於99年４月29日至臺灣礦工醫院急
    診，翌日接受髕骨內固定及髕骨肌腱修補手術，至99年５月
    ４日出院，嗣並持續門診追蹤治療，共支出醫療費用新臺幣
    （下同）10,456元。２、看護費用：渠於出院後仍無法上學
    ，日常生活起居需人照顧看護，前後一個月之期間均由家人
    負責看護；而親屬看護，故係出於親情，但親屬看護所付出
    之努力，並非不能評價為金錢，只因兩者親屬而免除支付義
    務，此種親屬基於身分關係之恩惠，自不能加惠於加害人，
    亦應比照職業看護之情形，認渠受有相當於看護費之損害，
    渠自得請求此部分相當於看護費之損害，以１日2,100.元計
    算，渠就此部分即受有63,000元之損害（計算式：2,100.元
    Ｘ30日＝63,000元）。３、減少勞動能力之損害：渠因傷致
    無法如正常人跑跳，走路姿勢亦異於常人，衡諸常情，渠之
    傷勢必造成將來勞動能力減少，參酌「勞工保險殘廢給付標
    準表」，應屬「一下肢三大關節有一大關節遺存運動失能者
    ，殘廢等級為第13級」，參照「各殘廢等級喪失或減少勞動
    能力比率表」，渠喪失勞動能力程度為23.070％，依目前勞
    工每月最低工資為17,280元計算，渠每年最少之工作所得為
    207,360.元，自渠滿20歲起至65歲退休時止（計45年），以
    霍夫曼計算式扣除中間利息計算，渠因減少勞動能力所受之
    損害為1,111,310.元（計算式：207,360元Ｘ23.00000000Ｘ
    23.07％＝1,111,310元，元以下四捨五入）。４、慰撫金：
    渠因本件事故所受之傷害，雖經手術治療出院，並持續門診
    治療，惟已無法如正常人跑跳，走路姿勢亦與一般正常人有
    異，此情形一輩子均難以改善，對渠日後心理、生理上將產
    生一定程度之影響，渠身心所受痛苦，恐終身難以撫平，爰
    請求賠償150.萬元，以資慰撫。以上共計2,684,766.元，被
    告迄今均未賠償等情，為此依侵權行為損害賠償之法律關係
    提起本件訴訟，請求判命：被告應連帶給付渠2,684,766.元
    及自起訴狀繕本送達被告之翌日（均為99年12月25日）起至
    清償日止按年息５％計算之利息。並陳明：渠願供擔保，請
    准宣告假執行（即為以預供擔保為條件之假執行宣告）。
二、被告３人對於：被告張金山及蘇瓊為限制行為能力人即被告
    張富翔之父母，被告張富翔於上開時地不慎撞及原告致原告
    成傷，原告因此支出醫療費用10,456元等事實，並無爭執，
    惟以：(一)被告張金山及蘇瓊曾至醫院探視原告，原告那時
    已可拿柺杖到處跑，甚至其父母不在身邊時亦如此，應無看
    護之必要，且原告住院僅約４、５天，所受傷害亦非重大不
    治，生活起居應不致有重大不便，竟請求１個月之看護費用
    ；又原告由未具專業資格之親人照顧，以等同於職業看護人
    員之報酬請求看護費，殊不合理；惟原告住院期間，致其家
    人照顧不便，渠等願賠償12,600元（計算式：2,100.元Ｘ６
    天＝12,600元）之相當於看護費之損失。至原告出院後其家
    人對其之居家看護，實與一般照顧小孩並無不同，故其餘請
    求應為無理由。(二)原告所提出之診斷證明書上並未記載原
    告有運動失能之遺存情形，且若原告確有殘廢之虞，則其應
    會再積極尋求後續之復健治療，惟原告自99年８月26日後連
    門診治療亦無，顯示原告受傷後已達康復狀況，並無後遺症
    ；原告主張以勞工保險條例所定之殘廢等級推論渠喪失勞動
    能力之程度，亦違反論理及經驗法則。蓋因原告所提出「各
    殘廢等級喪失或減少勞動能力比率表」註釋欄中亦記明該表
    所稱減少勞動能力比率，係按體力勞動者為標準，況對商人
    、公務員、教員等智力勞動者並不適用；且於實際應用時，
    宜斟酌受害人之職業、智能、性向、年齡等因素加以酌減；
    而原告為小學六年級之學生，並非勞工，何以能適用該表所
    定之減少勞動能力比率標準？(三)慰撫金應以實際加害情形
    與被害人之身分地位、教育程度、收入等情形及加害人之經
    濟狀況綜合評量，並以相當之數額為限。被告張富翔乃於遊
    戲過程中因過失傷害原告，原告受傷之情形亦非重大，所受
    精神上痛苦應屬有限，且原告及被告張富翔均為小學生，被
    告張金山為職業駕駛，被告蘇瓊為一般上班族，家庭收入每
    月約５萬元，原告請求之慰撫金實屬過高，應以５萬元為合
    理等語，資為抗辯。並陳明：如受不利益之判決，渠等願供
    擔保免為假執行（即為以預供擔保為條件得免為假執行之宣
    告）。
三、查原告主張：被告張富翔於上開時地不慎撞及渠，致渠受有
    「左膝挫傷合併髕骨骨折及髕骨肌腱斷裂」等傷害，被告張
    金山及蘇瓊為被告張富翔之父母等事實，業據提出臺灣基隆
    地方法院少年法庭宣示筆錄影本１件、「醫療財團法人臺灣
    區煤礦業基金會臺灣礦工醫院診斷證明書」影本２件為證，
    經核屬實，並為被告所不爭，原告此部分之主張自堪信為真
    實。
四、按「因故意或過失，不法侵害他人之權利者，負損害賠償責
    任。」民法第184.條第１項前段定有明文。又「不法侵害他
    人之身體或健康者，對於被害人因此喪失或減少勞動能力或
    增加生活上之需要時，應負損害賠償責任。」、「不法侵害
    他人之身體、健康、名譽、自由、信用、隱私、貞操，或不
    法侵害其他人格法益而情節重大者，被害人雖非財產上之損
    害，亦得請求賠償相當之金額。」民法第193.條第１項及第
    195.條第１項前段亦分別定有明文。本件被告張富翔既於上
    開時地不慎撞及原告，使原告受有損害，依上開規定，對於
    原告因此所受之損害，自應負賠償責任。茲尚應審究者為原
    告損害之項目及金額，以下分項詳述之：
    (一)增加生活上之需要部分：
        原告主張：(１)渠因傷接受手術門診治療，共支出醫療
        費用10,456元等事實，業據提出「醫療財團法人臺灣區
        煤礦業基金會臺灣礦工醫院醫療費用證明書」影本２件
        為證，經核屬實，且為被告所不爭執，故原告此部分之
        請求，應予全准。(２)渠於出院後仍無法上學，日常生
        活起居需人照顧看護，前後一個月之期間均由家人負責
        看護，渠自得請求以１日2,100.元計算、共１個月相當
        於看護費之損害63,000元等事實，雖未提出任何證據為
        證；惟查原告於99年４月29 日受傷入醫院接受手術，
        並於99年５月４日出院之事實，有「醫療財團法人臺灣
        區煤礦業基金會臺灣礦工醫院診斷證明書」影本可證為
        真實，應認原告於住院期間，由其家人在醫院看護，尚
        屬合理。按「親屬照顧被害人之起居，固係出於親情，
        但親屬看護所付出之勞力，並非不能評價為金錢，只因
        兩者身分關係密切而免除支付義務，此種親屬基於身分
        關係之恩惠，自不能加惠於加害人，故應衡量及比照僱
        用職業護士看護之情形，認被害人受有相當看護費之損
        害，得向加害人求償。」（參見最高法院93年度臺上字
        第472.號判決要旨）。原告於住院期間既需看護照顧，
        縱由家屬照顧，依法亦應如數給付相當於看護費之損失
        。至原告主張自渠受傷時起之一個月期間有需人照顧看
        護日常生活起居之必要之事實部分，因原告未能舉證證
        明為真實，故原告請求賠償住院期間外相當於看護費之
        損失，為無理由，被告關於此部分之抗辯，即為可採。
        又本院認原告主張之看護費用之金額（每日2,100.元）
        ，亦核與現今之行情相當，為本院所已知，是原告自得
        請求上開６天期間相當於看護費之損失12,600元，逾上
        開範圍之請求，則應不准許。綜上２筆，本項被告應連
        帶賠償原告計23,056元。
    (二)喪失或減少勞動能力部分：
        原告主張：渠因傷致無法如正常人跑跳，走路姿勢亦異
        於常人，衡諸常情，渠之傷勢必致將來勞動能力減少云
        云，惟經本院依原告之聲請送請「國立臺灣大學醫學院
        附設醫院」鑑定其受傷情形是否已達殘廢等級及對未來
        日常生活及工作上之影響，經該院回覆以「……（一）
        由於劉先生（即原告）尚未成年，因此無法以其受傷當
        時從事之「特定工作內容」來比對其受傷後之失能程度
        或判斷其「未來」之失能程度……（二）劉先生目前尚
        未成年且其傷病仍在持續治療中，現今無法預測其未來
        的生活形態及可能從事之工作，無法客觀評估其傷病對
        ２者的影響程度。」此有該院100.年10月27日校附醫秘
        字第1000008620號函附卷可參，參以本院於100.年７月
        ４日辯論期日當庭請原告起立並連續３次向左移動及盡
        量蹲下，其整體連續動作以外觀視之，其術後肢體回復
        狀況尚屬良好（見卷第92頁），應無原告所主張「將終
        身殘廢」之虞。故原告僅略謂「衡諸常情，渠之傷勢必
        致將來勞動能力減少」云云，而未能提出任何證據證明
        之，原告此部分之主張尚難信為真實；原告此部分之請
        求尚嫌無據，應不准許。
    (三)非財產上損害部分：
        原告主張：渠因本件事故所受之傷害，雖經手術治療出
        院，並持續門診治療，惟已無法如正常人跑跳，走路姿
        勢亦與一般正常人有異，此情形一輩子均難以改善，對
        渠日後心理、生理上將產生一定程度之影響，渠身心所
        受痛苦，恐終身難以撫平，爰請求賠償150.萬元之慰撫
        金，經查原告並無終身殘廢之情形，已經認定如上，本
        院審酌原告受傷之情形、被告張富翔過失之程度及兩造
        之身分、地位、教育程度、經濟狀況等各情事，認原告
        請求慰撫金150萬.元尚嫌過高，應以10萬元較為適當。
        故原告此部分之請求，以10萬元為限，應予准許，其餘
        不准。
五、末按「無行為能力人或限制行為能力人，不法侵害他人之權
    利者，以行為時有識別能力為限，與其法定代理人連帶負損
    害賠償責任。」、「前項情形，法定代理人如其監督並未疏
    懈，或縱加以相當之監督，而仍不免發生損害者，不負賠償
    責任。」民法第187.條第１項前段及第２項亦分別定有明文
    。查被告張富翔係88年６月16日出生，行為時為未滿20歲之
    限制行為能力人，且於本件侵權行為時有識別能力，其法定
    代理人即被告張金山及蘇瓊未能就其監督被告張富翔並未疏
    懈，或縱加以相當之監督，仍不免發生損害乙節負舉證之責
    ，依上開規定，被告張金山及蘇瓊自應與被告張富翔連帶負
    損害賠償之責。故原告請求被告張金山及蘇瓊與張富翔應負
    連帶賠償責任，自有依據，應予准許。
六、綜上，原告得請求被告賠償之金額為增加生活上之需要（含
    醫療費用及看護費）23,056元及慰撫金（即非財產上之損害
    賠償）10萬元，合計123,056.元。從而原告依侵權行為損害
    賠償之法律關係請求被告應連帶賠償渠123,056.元及自起訴
    狀繕本送達被告之翌日（即99年12月25日）起至清償日止按
    年息５％計算之利息，為有理由，應予准許；逾此數額之請
    求，即屬無據，應不准許。
七、訴訟費用（即裁判費）27,631元，依民事訴訟法第79條、第
    85條第２項之規定，命兩造依敗訴之比例負擔及連帶負擔，
    爰一併確定其數額如主文第３項所示。
八、本件命被告給付部分，係係「所命給付之金額或價額未逾50
    萬元之判決」，依民事訴訟法第389.條第１項第５款規定，
    應依職權宣告假執行，爰依職權宣告之。又被告亦均陳明：
    如受不利益之判決，願供擔保免為假執行（即為以預供擔保
    為條件得免為假執行之宣告），經核亦無不合，原酌定相當
    之擔保金額，一併准許之。至原告敗訴部分，則其假執行之
    聲請已因訴之駁回而無所附麗，應併駁回之。
九、據上論結，本件原告之訴為一部分有理由，一部分無理由，
    依民事訴訟法第79條、第85條第２項、第389.條第１項第５
    款、第392.條第２項，判決如主文。
中    華    民    國    100   年    11    月    30    日
                  民事庭法      官  林金發
以上正本係照原本作成。
如不服本判決，應於本判決送達後20日內向本院提出上訴狀（並
附繕本）及繳納上訴裁判費，上訴於臺灣高等法院。如委任律師
提起上訴者，應一併繳納上訴審裁判費，否則逕予駁回其上訴。
中    華    民    國    100   年    11    月    30    日
                        法院書記官  林建清